【裁判字號】    89,訴,16
【裁判日期】    900403
【裁判案由】    侵權行為損害賠償
【裁判全文】
臺灣高等法院臺中分院民事判決      八十九年度訴字第一六號
      原      告  甲○○○
                  丁○○
                  丙○○
      兼  共  同
      訴訟代理人  乙○○      .
      被      告  戊○○      .
      訴訟代理人  謝旻達律師
右當事人間因被告業務過失致死案件，原告提起刑事附帶民事訴訟請求損害賠償事件
，經本院刑事庭移送前來，本院判決如左：
      主      文
原告之訴及假執行之聲請均駁回。
訴訟費用由原告負擔。
      事      實
甲、原告方面：
一、聲明：求為判決：
  (一)被告應給付原告乙○○、丁○○、丙○○每人新台幣（下同）捌拾貳萬元、應給
    付原告甲○○○一百五十四萬六千六百四十元，及均自起訴狀繕本送達之翌日至
    清償日止，按年息百分之五計算之利息。
  (二)原告願供擔保，請准宣告假執行。
二、事實陳述：
（一）緣被告戊○○平日駕駛車牌號碼ＥＱ─一六七０號自小貨車，裝載冷氣機及其
      零件為人安裝冷氣機，乃以駕駛為其附隨業務之人，於民國（下同）八十七年
      十一月二十一日下午四時五十分許，駕駛車牌號碼ＥＱ─一六七０號自小貨車
      ，沿台中縣大里市○○路往大明路，由南向北方向行駛，行至永隆路與大明路
      閃光號誌交岔路口時，與原告之父親游振戊所駕駛之重機車相撞，造成游振戊
      人車倒地，經送醫急救，因胸腹腔內出血，於當日晚上十時五十分許不治死亡
      。按車禍之發生，係因被告當時駕車行經閃光黃燈交岔路口時，未減速慢行，
      亦未注意車前狀況，致撞及游振戊，被告於警訊、檢訊中亦坦承不諱，被告顯
      有過失。
（二）原告之父親游振戊，因車禍死亡，喪葬費用共支出九十六萬元（見喪葬費用明
      細表），由原告乙○○、丁○○、丙○○平均負擔，依民法第一百九十二條，
      應由被告負擔。又原告乙○○、丁○○、丙○○因父喪，造成「子欲養而親不
      在」之永遠之遺憾，原告甲○○○與先父伉儷情深，今日頓失牽手，內心哀痛
      逾恆，爰依民法第一百九十四條之規定，請求被告應給付原告每人五十萬元之
      精神慰撫金，共計二百萬元。又游振戊生前係支領月退休金，每月支領一萬九
      千六百九十九元，過世後僅支領一萬三千四百六十九元，其差額為六千二百三
      十元，依據內政部八十七年男性國民平均餘命表，被害人死亡時為六十六歲，
      尚有餘命十四年，精算結果，此部分之差額損失金額為一百零四萬六千六百四
      十元，而非原告於起訴狀所主張之之一百五十萬八千元，故甲○○○請求之金
      額更正為一百五十四萬六千六百四十元，其餘原告之請求金額未有所變更。
（三）本件有關刑事部分，本院刑事判決，依台灣省車輛行車事故復議鑑定委員會之
      鑑定意見認定本事件之發生被害人為肇事主因，被告為次因。惟主因、次因對
      於損害賠償額之分擔比例，仍應由本院予以慎重審酌，本件倘有過失相抵原則
      適用之餘地，原告主張原告等應分擔五十點一％，被告應分擔四十九點九％，
      方為合理。有過失相抵原則，應只限於賠償義務人與賠償權利人之間，始有其
      適用，及賠償權利人須有過失、賠償權利人之行為須助成損害之發生或擴大為
      其要件，本件原告等係基於民法第一百九十二條及第一百九十四條之規定向被
      告請求損害賠償，原告等本身並無過失，應無過失相抵原則之適用。
（四）對於被告答辯所為反駁：被告稱一般而言，喪葬費以五十萬元為合理，所謂合
      理之標準何在？本件所為頌經費為實務上咸認可請求之費用，而非被告所稱屬
      迷信不必要之開支。「靈前佈置」與靈堂佈置，二者時間上、作用上皆有不同
      ，分屬兩筆不同之支出費用，並無重複。骨灰罐之材質為玉石，此為原告等表
      達孝心、不捨之情意，並無虛妄之處，靈屋、金童玉女、電子琴等均為出殯過
      程中之習俗必須費用。靈骨塔、骨灰罐之價額是否偏高，請調查一般行情即知
      。生命無價，無法量化，被告所辯，並無可採。
三、證據：提出戶籍謄本影本、車輛行車事故鑑定委員會見鑑定意見書影本、喪葬費
    用明細表影本、台灣鐵路局員工薪資表影本、內政部年台閩地區簡易生命表（
    男）影本各乙份。
乙、被告方面：
一、聲明：求為判決：
 （一）原告等四人之訴及其假執行之聲請均駁回
 （二）如受不利益判決，請准供擔保，免受假執行
二、陳述：
 （一）本件車禍責任經台灣省汽車肇事鑑定委員會覆鑑結果，認為被告責任輕微為
       肇事次因，原告之被繼承人游振戊未讓幹道先行為肇事主因，因此依民法第
       二一七條之規定，損害之發生或擴大，被害人與有過失者，法院得減輕賠償
       金額，故原告之請求金額應予扣減。又原告之請求過高，被告身無資財，以
       打零工為生，衡酌雙方之身分、資力、職業，原告已領得強制保險金一百二
       十萬元已屬相當。關於慰撫金應以子女每人十萬元，配偶十萬元為適當。
 （二）關於喪葬費九十六萬元：早晚誦經師傅一萬五千元，作七師父三萬一千五百
       元，作七祭品七千元，屬迷信不必要之開支，靈前佈置六千元、靈堂佈置二
       十七萬元不但重複且太過鋪張，骨灰罈十六萬元也屬不實，搭壇一萬二千五
       百元與靈堂佈置也屬重複，所謂焰口，十六萬元也不知所指，靈屋金童玉女
       ，非為必要開支。樂隊一萬一千元、電子琴、孝女六千、國樂一萬二千元只
       能取其一，靈骨塔十萬五千元與骨灰罐十六萬元價額均偏高，一般而言喪葬
       費以五十萬元為合理，超過均屬奢侈。
 （三）台灣地區男性平均餘命應係七十二歲而非七十八歲。又本件車禍原告之被繼
       承人為肇事主因，應為60％、被告40％之比例，原告之請求額，應按過失相
       抵原則扣抵。
三、證據：引用原審之立證方法。
丙、本院依職權調閱台灣台中地方法院檢察署八十八年度偵字第八一三六號、台灣台
    中地方法院八十八年度交訴字第三四號、本院八十八年度交上訴字第一六一號戊
    ○○業務過失致死全卷。
      理      由
一、原告起訴主張：被告戊○○平時駕駛其母所有車牌號碼ＥＱ－一六七○號自小客
    車，裝載冷氣機及其零件為人安裝冷氣，以駕駛為其附隨業務之人，於民國（下
    同）八十七年十一月二十一日下午四時五十分許，駕駛該自小客車，沿台中縣大
    里市○○路往大明路南向北行駛路方向行駛，行至永路與大明路閃光號誌交岔路
    口時，應注意行經閃光黃燈路口時，應減速接近並注意車前狀況，隨時採取必要
    之安全措施，而依當時情形並非不能注意，竟疏於注意，未注意車前狀況減速謹
    慎行駛，致與原告等之被繼承人游振戊所騎之機車相撞，使游振戊人車倒地，因
    其胸腹腔內出血，延至當晚十時五十分許死亡。原告乙○○、丁○○、丙○○三
    人為其子女，因而支出喪葬費九十六萬元，由三人平均分擔。另原告甲○○○
    為其配偶，因游振戊為鐵路局退休員工，生前係支領月退休金，每月支領一萬九
    千六百九十九元，過世後僅由甲○○○每月支領一萬三千四百六十九元，差額為
    六千二百三十元，算至我國男性平均最高餘命，計有差額損失一百零四萬六千六
    百四十元。又原告等因游振戊死亡，精神痛苦難堪，每人自得請求精神慰藉金五
    十萬元等情，爰依侵權行為之法律關係，求為命被告給付原告乙○○、丁○○、
    丙○○每人八十二萬元，給付原告甲○○○一百五十萬八千元，暨均加計法定遲
    延利息之判決。
二、被告則以：本件車禍責任，經台灣省汽車肇事鑑定委員會覆議結果，認為原告之
    被繼承人游振戊未讓幹道車先行，為肇事主因，伊之責任輕微，為肇事次因，伊
    自得依民法第二百十七條之規定主張過失相抵。伊以打零工為生，身無資財，衡
    酌雙方之身分、資力、職業，關於慰撫金以每人十萬元為適當。又原告所報之殯
    葬費，多所重複，且屬太過鋪張奢侈，依一般情形，應以五十萬元為合理。而原
    告等已代位領取強制保險金一百二十萬元，自應扣除等情，資為抗辯。
三、查原告主張被告戊○○平日駕駛其母所有車牌號碼ＥＱ－一六七○號自小貨車，
    裝載冷氣機及其零件為人安裝冷氣機，以駕駛為其附隨業務之人，於民國（下同
    ）八十七年十一月二十一日下午四時五十分許，駕駛該自小貨車，沿台中縣大里
    市○○路往大明路南向北行駛路方向行駛，行至永隆路與大明路閃光號誌交岔路
    口時，應注意行經閃光黃燈路口時，應減速接近並注意車前狀況，隨時採取必要
    之安全措施，而依當時情形並非不能注意，竟疏於注意，未注意車前狀況減速謹
    慎行駛，致與由游振戊所駕駛，沿東明路由西向東行駛之重機車相撞，造成游振
    戊人車倒地，經送醫急救因胸腹腔內出血，於當日晚上十時五十分許不治死亡。
    被告因而經檢察官以犯過失致死罪提起公訴之事實，業據原告提出檢察官起訴書
    、台灣省台中縣區車輛行車事故鑑定委員會鑑定意見書乙件為證，並為被告所不
    爭執。而游振戊確因本件車禍死亡，亦經檢察官督同法醫師相驗明確，製有相驗
    屍體證明書，驗斷書及勘驗筆錄等存於相驗卷可證。又被告並因而經本院以其犯
    過失致死罪，判處有期徒刑六月確定，以上均有本院刑事判決正本乙件在卷，並
    經本院調閱上開刑事案卷查核屬實。按汽車駕駛人行經閃光黃燈路口時，應減速
    接近並應注意車前狀況及隨時採取必要之安全措施，道路交通標誌標線號誌設置
    規則第二百十一條第一項第一款及道路交通安全規則第九十四條第三項定有明文
    。被告於前揭時地駕駛車輛應注意能注意而不注意上開規定，以致肇事，被告之
    行為自有過失，本件經刑事庭送台灣省車輛行車事故覆議鑑定委員會函復本院第
    二種狀況為本事件之經過鑑定被告為肇事次因，死者游振戊為肇事主因。益證被
    告之行為有過失，再本件被害人確因本件車禍死亡，已如前述，被告之過失行為
    與被害人死亡間具有相當因果關係，是原告主張其被繼承人游振戊係因被告之過
    失侵權行為所致死亡之事實，堪認屬實。
四、按因故意或過失不法侵害他人之權利者，負損害賠償責任；不法侵害他人致死者
    ，對於支出殯葬費之人，亦應負損害賠償責任；又不法侵害他人致死者，被害人
    之父、母、子、女及配偶，雖非財產上之損害，亦得請求賠償相當之金額，民法
    第一百八十四條第一項、第一百九十四條分別定有明文。本件被告駕駛自小貨車
    ，因過失行為致游振戊死亡，自應依前開規定負損害賠償責任。原告甲○○○為
    游振戊之配偶，原告乙○○、丁○○、丙○○為游振戊之子女，有原告提出之戶
    籍謄本在卷可稽，是以原告等自得據以請求被告賠償。再按損害之發生或擴大，
    被害人與有過失者，法院得減輕賠償金額，或免除之，民法第二百十七條定有明
    文。而依衡平原則，此於死者之繼承人請求殯葬費及精神慰撫金之賠償時，亦有
    過失相抵原則之適用（最高法院七十三年台再字第一八二號判例、台灣高等法院
    五十七年法律座談會彙編民事類提案第四號結論參照）本件被告抗辯：被害人游
    振戊未讓幹道車先行，為本件肇事主因，伊之過失輕微，祇為肇事次因，伊自得
    主張過失相抵等語，經查：本件肇事地點台中縣大里市○○路為幹道，該大里市
    ○○路與永隆路口為閃光黃燈交岔路口，依相驗卷所附現場照片顯示，肇事小貨
    車受損部位在前擋風玻璃左下角損、前保險桿左角凹損及死者驗斷書記載受傷部
    位在右胸部、左小腿等資料研判，二車接觸時，係略近對撞角度造成小貨車之車
    損，而當時小貨車為由南向北直行於該幹道上，則無論游振戊係駕駛重機車行經
    閃光黃燈路口由北往南左轉，未讓直行車先行，抑係由西向東行駛，未先暫停讓
    幹道車先行，均為肇事主因，而被告僅為行經閃光黃燈路口，未注意車前狀況減
    速接近，注意安全，小心通過，為肇事之次因，此經台灣省車輛行車事故覆議鑑
    定委員會覆議結論所是認，有該覆議委員會八十八年十一月二十六日府覆議字第
    八八一○二六號函附於本院上開刑事卷可考。而本件被害人游振戊當時係騎乘重
    機車由西向東行駛，未暫停先讓幹道車先行而肇事，已經本院刑事庭於上開刑事
    判決中認定明確。職是本院審酌被告與被害人二人對於本件車禍之發生，同有過
    失，其過失比例為被告百分之四十，而被害人為百分之六十，是本件原告等之請
    求，自應依此比例予以酌減。茲就原告請求賠償之各項損害，應否准許，應准許
    多少分別審酌如下：
    (一)殯葬費用部分：
      原告乙○○、丁○○、丙○○主張其因游振戊死亡，其支出殯葬費九十六萬七
      千六百五十元，固據提出九品軒禮儀社出具之收據及費用明細表各乙件為證，
      惟其中電子琴孝女六千元，遊覽車五千元、小工及代用裝飾品各一千元、禮簿
      、簽名簿各五十元、毛巾二萬四千元、手帕二千五百元、胸花五百元、禮盒五
      千六百元、草蓆六百元，運動服四千五百元，合計為五萬零八百元，均非殯葬
      費所必要，不能准許，應予剔除，是其請求應只九十一萬六千八百五十元可屬
      於殯葬費。
    (二)精神慰藉金部分：
      原告等主張死者游振戊為台灣省鐵路局退休優良駕駛人，經台灣省政府頒有獎
      狀，原告甲○○○為其配偶，其餘原告為其子女，因喪夫喪父之痛，而精神痛
      苦異常，為此請求精神慰撫金每人各五十萬元，茲審酌被告為打零工之小貨車
      司機，收入有限，經濟情況不佳，而原告乙○○為大學畢業，為電子公司工程
      師及其他原告之身分、地位、暨所受之痛苦等因素，認其請求為適當，均應准
      許。
    (三)退休金之損害部分：
      原告甲○○○主張被害人游振戊為台灣省鐵路局之退休員工，生前係支領月退
      休金，每月支領一萬九千六百九十九元，過世後僅由其每月支領一萬三千四百
      六十九元，其差額為六千二百三十元，固據其提出「台灣鐵路事業人員每月退
      休金受領證書」及台灣鐵路事業人員退休規則各乙件為證。惟按不法侵害他人
      致死者，其繼承人得否就被害人如尚生存所應得之利益，請求加害人賠償，學
      者間立說不一。要之，被害人之生命因受侵害而消滅時，其為權利主體之能力
      即已失去，損害賠償請求權亦無由成立，則為一般通說所同認，參以我民法就
      不法侵害他人致死者，特於第一百九十二條及第一百九十四條定其請求範圍，
      尤應解為被害人如尚生存所應得之利益，並非被害人以外之人所得請求賠償，
      此經最高法院著有五十四年台上字第九五一號判例可資遵循。經查原告主張上
      開游振戊可領之月退休金，乃被害人如尚生存所應得之利益，於被害人之生命
      受侵害而消滅時，其請求權即因權利主體不存在而一併喪失，自非被害人以外
      之人所得請求賠償，是本件原告甲○○○以其為被害人之配偶，向被告請求此
      項退休金差額之損害，其請求即屬依法無據，且為被告所不同意，自屬不應准
      許。
    (四)結論：
      綜上，本件原告等所得請求損害賠償者，厥為上述之殯葬費九十一萬六千八百
      五十元及精神慰撫金二百萬元，二項合計為二百九十一萬六千八百五十元，而
      被告於本件車禍之發生為次因，其過失比例為百分之四十，已如前述，其主張
      過失相抵，是其應負責賠償之金額總數為一百十六萬六千七百四十元。
五、又按汽車駕駛人投保強制汽車責任保險，保險人依強制汽車責任保險法規定給付
    之保險金，視為加害人或被保險人損害賠償金額之一部分；加害人或被保險人受
    賠償請求時得扣除之，強制汽車責任保險法第三十條定有明文。查：本件被告所
    駕駛之上開小貨車經投有強制汽車責任險，於肇事後，已經原告等代位領取強制
    保險金一百二十萬元乙節，為原告等所是認，則此一百二十萬元部分，原告等對
    於加害人之損害賠償請求權，已因保險之給付而喪失（最高法院八十八年度台上
    字第三五三號判決參照），本件被告既主張應予扣除，自屬可採，而將前開本院
    所審核被告應賠償原告之數額，扣除原告已領受之一百二十萬元之保險金後，已
    無餘額，被告自無再給付賠償金額之義務。
六、從而，原告乙○○、丁○○、丙○○請求被告賠償其每人各八十二萬元，原告甲
    ○○○請求被告賠償其一百五十四萬六千六百四十元，並均加付法定遲延利息，
    為無理由，均應予駁回。
七、原告之訴既經駁回，其陳明願供擔保，而為准予宣告假執行之聲請，已失所附麗
    ，應併予駁回。
八、據上論結，本件原告之訴為無理由，依民事訴訟法第八十五條第一項前段、第七
    十八條，判決如主文。
中      華      民      國    九十      年      四      月      三      日
~B1民事第五庭審判長法  官  陳滿賢
~B2                法  官  林松虎
~B3                法  官  朱  樑
右為正本係照原本作成。
原告甲○○○得上訴。
原告乙○○、丁○○、丙○○不得單獨上訴。
如對本判決上訴，須於收受判決送達後二十日內向本院提出上訴書狀，其未表明上訴
理由者，應於提出上訴後二十日內向本院提出上訴理由書（須按他造人數附具繕本）
，並繳納送達用雙掛號郵票拾份（每份參拾肆元）。
上訴時應提出委任律師或具有律師資格之人之委任狀；委任有律師資格者，另應附具
律師及格證書及釋明委任人與受任人有民事訴訟法第四百六十六條之一第一項但書或
第二項（詳附註）所定關係之釋明文書影本。
~B                書記官  李妍嬅
中      華      民      國     九十      年      四       月     九     日
附註：
民事訴訟法第四百六十六條之一（第一項、第二項）
對於第二審判決上訴，上訴人應委任律師為訴訟代理人。但上訴人或其法定代理人具
有律師資格者，不在此限。
上訴人之配偶、三親等內之血親、二親等內之姻親，或上訴人為法人、中央或地方機
關時，其所屬專任人員具有律師資格並經法院認為適當者，亦得為第三審訴訟代理人
。
                                                                        Ｈ


司法院資訊處製作；財團法人民間司法改革基金會備份。
